福建金門地方法院民事判決
110年度重訴字第14號
原      告  林家錦
            林家鍾
            林家鏞
            林佳音
            林佳麗
            林佳芬

上六人共同
訴訟代理人  鄭錦堂律師
            李保祿律師
被      告  王世勳（即王世堂之繼承人）  




訴訟代理人  廖晟宇律師
            官朝永律師
被      告  王伸州（即王世堂之繼承人）  


            楊淑賢（即王文益之繼承人）  

            王翎如（即王文益之繼承人）  

            王翎容（即王文益之繼承人）  

            王譽靜（即王文益之繼承人）  

            王麗輝（即王世堂之繼承人）  

            王麗珠（即王世堂之繼承人）

            王麗英（即王世堂之繼承人）  

            王麗貞（即王世堂之繼承人）  

            王麗卿（即王世堂之繼承人）  

上列當事人間請求塗銷典權登記事件，本院於中華民國111年4月
15日言詞辯論終結，判決如下：
    主  文
被告王世勳應將坐落金門縣○○鎮○○段○○○○地號土地如附表一編號
1所示之典權登記塗銷。
被告王伸州應將坐落金門縣○○鎮○○段○○○○地號土地如附表一編號
2所示之典權登記塗銷。
被告楊淑賢應將坐落金門縣○○鎮○○段○○○○地號土地如附表一編號
3所示之典權登記塗銷。
被告應就坐落金門縣○○鎮○○段○○○○地號土地如附表二所示之典權
辨理繼承登記後，再予以塗銷。
訴訟費用由被告負擔。　　　　
    事實及理由
壹、程序部分：
一、按訴狀送達後，原告不得將原訴變更或追加他訴。該訴訟標
    的對於數人必須合一確定時，追加其原非當事人之人為當事
    人者，不在此限；又不變更訴訟標的，而補充或更正事實上
    或法律上之陳述，非為訴之變更或追加，民事訴訟法第255
    條第1項但書第5款及第256條規定，分別定有明文。又遺產
    屬於繼承人全體之公同共有，故就公同共有權利為訴訟者，
    乃屬固有必要共同訴訟，應由公同共有人全體一同起訴或被
    訴，否則於當事人之適格即有欠缺（最高法院99年度台上字
    第610號判決要旨參照）。原告起訴聲明原為：坐落金門縣○
    ○鎮○0段0000地號土地（下稱系爭土地）之典權（下稱系爭
    典權）登記塗銷等語（見本院卷第12頁）。然查：原告起訴
    所列原典權共有人之一即被告王世堂，於本件訴訟繫屬前之
    民國106年7月14日死亡，然其未婚、無嗣、父母雙亡，故其
    繼承人為第三順位繼承人即其兄弟姊妹王世勳、王伸州、王
    文益、王麗輝、王麗珠、王麗英、王麗貞、王麗卿等人，且
    查無繼承人聲明拋棄繼承。又王世堂之繼承人王文益嗣於本
    件訴訟繫屬前之108年6月8日死亡，其繼承人為其配偶楊淑
    賢、子女王翎如、王翎容、王譽靜，且查無繼承人聲明拋棄
    繼承事。因此，原告於111年1月19日具狀追加王世堂及王文
    益之全體繼承人為被告，此有民事陳報暨更正狀、王世堂與
    王文益之家事事件公告查詢結果、繼承系統表、戶籍謄本各
    １份等在卷可參（見本院卷二第15頁、第19至55頁），並於1
    11年1月19日以民事陳報暨更正狀變更聲明為：「㈠被告王世
    勳應將坐落於系爭土地如附表一編號1所示之典權登記塗銷
    。㈡被告王伸州應將坐落於系爭土地如附表一編號2所示之典
    權登記塗銷。㈢被告楊淑賢應將坐落於系爭土地如附表一編
    號3所示之典權登記塗銷。㈣被告應就坐落於系爭土地號土地
    如附表二所示之典權，辨理承繼登記後，將典權登記塗銷（
    見本院卷二第19-21頁）。經核原告所為訴之變更及追加，
    乃訴訟標的對於數人必須合一確定時，追加其原非當事人之
    人為當事人及補充或更正其事實上及法律上之陳述，與上開
    規定相符，應予准許。
二、本件被告王伸州、楊淑賢、王翎如、王翎容、王譽靜、王麗
    英、王麗貞、王麗卿經本院合法通知，均未於最後言詞辯論
    期日到場，核無民事訴訟法第386條所列各款情形，爰依原
    告之聲請，由其一造辯論而為判決。
貳、事實部分：
一、原告起訴：
  ㈠系爭土地原編地號為金寧鄉榜林村寧字27854號土地，於43年
    9月土地總登記為訴外人林應葵所有，訴外人即代管人王朝
    明，於44年8月24日由王朝明補辦典權登記，存續期間3年。
    嗣系爭典權存續期間屆滿後經2年，因林應葵未回贖，於49
    年由王朝明取得所有權，嗣由訴外人即原告之祖父林長祝向
    王朝明價購，並辦畢系爭土地所有權移轉登記，並塗銷王朝
    明之登記。於51年林長祝去世，系爭土地由訴外人即原告之
    父林克崢於53年5月10日，以林長祝之繼承人辦理繼承登記
    。於55年系爭土地因重劃，並於57重劃完成後改編為305之1
    地號。詎王朝明竟在82年間，以因上述土地重劃，其典權遺
    漏登記為由，向金門縣地政局申請補辦登記，金門縣地政局
    未查，竟片面錯誤准其補辦系爭典權登記。嗣系爭土地，於
    84年7月6日地籍圖重測後改為現編地號。
  ㈡林克崢於109年7月14日去世，由原告等6人（下合稱原告等）
    及訴外人林佳惠就系爭土地於110年6月4日辦理繼承登記。
    嗣於110年9月14日林佳惠過世無子嗣，原告為其全體繼承人
    。另，王朝明已死亡，於94年8月19日，由王世堂、被告王
    世勳、王伸州及訴外人王文益辦理系爭典權之繼承登記。而
    王文益嗣後死亡，由被告楊淑賢於108年10月25日辦理系爭
    典權之繼承登記。
　㈢王朝明之系爭典權登記早在51年前即遭塗銷而消滅：
　⑴依金門縣地政局所出具系爭土地（當時地號金寧鄉榜林村寧
    字27854號）最初之土地登記簿所示「王朝明」之登記遭塗
    銷，其後增載「林長祝」為所有人，林長祝於51年死亡，由
    其子即林克崢於53年5年15日辦理繼承登記。
　⑵系爭土地係在55年方辦理土地重劃，完成重劃後於57年登記
    改編地號為中一劃段305之1地號。換言之，林克崢於53年5
    年15日辦理繼承登記時，系爭典權即早已塗銷，斷無王朝明
    所稱因上述土地重劃，其典權遺漏登記之事。
  ⑶系爭土地原總登記為林應葵所有，而林應葵在38年間赴大陸
    探親，逢兩岸時局變動，迄至81年12月7月死亡，均未返回
    金門，則不可能由林應葵移轉系爭土地所有權予林長祝。
　⑷本院103年度家訴字第6號乙案審理系爭土地所有權歸屬乙案
    ，業已認明系爭土地由王朝明取得所有權後，林長祝出資價
    購，王朝明塗銷系爭典權，並移轉系爭土地所有權予林長祝
    ，嗣林克崢繼承登記，為合法之所有人，金門縣地政局在82
    年間，就王朝明以系爭土地重劃，系爭典權遺漏登記為由，
    片面准其補辦登記，要屬錯誤，案並確定。
　⑸況，王朝明既塗銷滅系爭典權之登記，並移轉系爭土地所有
    權予林長祝，不論其原因關係為何，系爭典權於51年之前即
    告消滅，爰依民法第1148條第1項、第1154條、第828條第2
    項、第821條、第767條第1項等規定，請求被告塗銷系爭典
    權登記；並依民法第759條、第828條第2項、第821條、第76
    7條第1項等規定，請求被告辦理系爭典權之繼承登記後予以
    塗銷等語。
  ㈣並聲明：如主文第一至四項所示。
二、被告則以：  
  ㈠被告王世勳、王麗輝、王麗珠：
　⒈依據直條土地登記簿中間那欄只能看到林應葵之姓名塗銷之
    後，即登記為林長祝，之後林長祝的姓名塗銷後，登記為林
    克崢。可見系爭土地之所有權，應該是從林應葵直接移轉至
    林長祝，因此王朝明之系爭典權，並不受影響，若林長祝是
    從王朝明處取得所有權移轉登記，那麼直條登記簿勢必會先
    記載王朝明為土地所有權人，塗銷王朝明之姓名後才登記為
    林長祝所有，而依照另案鈞院調閱的最高法院108 台上2604
    號歷審判決，林長祝有向王朝明價購土地，完全沒有直接證
    據可以證明，且原告於本件訴訟一直提不出林長祝有向王朝
    明價購之證明，可見林長祝應是向林應葵買受系爭土地，王
    朝明始終以典權人之身分自居而使用系爭土地，且一直未遭
    土地所有權人林克崢反對。原告之言詞辯論意旨狀，提及林
    克崢於103 年家訴字案件為反對之意思表示，但已距82年王
    朝明辦典權登記後超過20年，可見林克崢一直以來都同意王
    朝明為典權人使用系爭土地。依照資料顯示，林長祝最遲於
    51年拿到系爭土地所有權人，當時兩岸處於戰亂實況，書信
    無法互通，更沒有所謂的認證機制存在，林應葵應不可能移
    轉系爭土地所有權，根據林應葵的繼承人在另案家事案件也
    是如此主張，所以不可能有林應葵移轉所有權給林長祝的事
    實。林應葵雖然在38年曾至大陸地區因為戰亂沒有回金門，
    但依原告之被繼承人林克崢在家訴案件主張是43年7 月總登
    記時由林長祝代理林應葵向地政機關為土地總登記，因此林
    應葵之土地所有權亦得由他人代理移轉給林長祝等語，資為
    抗辯。
　⒉並聲明：原告之訴駁回。
　㈡被告王伸州、楊淑賢、王翎如、王翎容、王譽靜、王麗英、
    王麗貞、王麗卿均未於言詞辯論期日到場，亦未提出書狀作
    何聲明或陳述。
三、本院協同兩造整理不爭執事項及爭執事項如下（見本院卷二
    第287-288頁，為敘述方便，文句略作修正）：
　㈠不爭執事項：
　⒈系爭土地於55年土地重劃前地號為金門縣○○鄉○○村○○○00000
    號土地，84年地籍圖重測前地號為中一劃段305之1地號。
  ⒉系爭土地於43年9月8日辦理土地總登記為林應葵所有，管理
    者為王朝明，44年8月27日由王朝明辦理系爭典權登記，存
    續期間為3年。
  ⒊林長祝死亡後，系爭土地於53年5月15日由林克崢辦理繼承登
    記。
  ⒋系爭土地之所有權人原為林克崢，林克崢於109年7月14日死
    亡後，由原告及訴外人林佳惠於110年6月4日辦理繼承登記
    ，林佳惠於110年9月14日死亡，未婚且無子嗣，現登記所有
    權人為原告。
  ⒌王朝明及訴外人王世堂死亡後，由被告王世勲、王伸州及訴
    外人王文益於94年8月19日辦理系爭典權之繼承登記，王文
    益於108年6月8日死亡，由被告即王文益之配偶楊淑賢於108
    年10月25日辦理系爭典權之繼承登記。
  ⒍王世堂於106年7月14日死亡，其法定繼承人為被告王世勲、
    王申州、王文益、王麗珠、王麗英、王麗貞、王麗卿、王麗
    輝。
  ⒎王文益於108年6月8日死亡，法定繼承人為被告楊淑賢、王翎
    如、王翎容、王譽靜。
　㈡爭執事項：　
　⒈典權人王朝明及其繼承人有無行使系爭典權之意思？
  ⒉原告等得請求被告王世勲、王伸州、楊淑賢等人塗銷系爭典
    權登記？
　⒊原告等得請求被告就系爭土地之系爭典權辦理繼承登記後，
　　並塗銷系爭典權登記？
四、本院之判斷： 　　
　㈠原告等得請求被告王世勲、王伸州、楊淑賢等人塗銷如附表
    一所示之典權登記：
　⒈按當事人主張有利於己之事實者，就其事實有舉證之責任，
    民事訴訟法第277條前段定有明文。次按繼承人自繼承開始
    時，除本法另有規定外，承受被繼承人財產上之一切權利、
    義務；繼承人對於被繼承人之權利、義務，不因繼承而消滅
    ；所有人對於妨害其所有權者，得請求除去之；各共有人對
    於第三人，得就共有物之全部為本於所有權之請求。但回復
    共有物之請求，僅得為共有人全體之利益為之；第821條規
    定，於公同共有準用之，民法第1148條本文、第1154條、第
    767條第1項、第821條、第828條第2項規定分別定有明文。
    原告主張王朝明於82年間，以土地重劃，其典權遺漏登記為
    由，向金門縣地政局申請補辦登記，金門縣地政局未查，竟
    片面錯誤准其補辦系爭典權登記等情，然為被告所否認，自
    應由原告就上開情事有妨害原告所有權行使等節負舉證責任
    。經查：
　⒉系爭土地依據金門縣地政局最初土地登記簿所載，於43年7月
    8日土地總登記時，所有人為林應葵，當時並依登記申請書
    載明代管人為王朝明，王朝明則於44年8月27日補辦所謂代
    管即為典權之權源，並為典權、存續期間3年之補登記，此
    有金門縣地政局111年3月15日地籍字第1110001899號函暨人
    工土地登記簿影本各1份及金門縣地政局111年3月21日地籍
    字第1110001928號函暨43年丁字1643號總登記土地登記申請
    書及44年補他字54號確定典權申請書存卷可參（見本院卷二
    第163-172頁、第197-205頁）。
  ⒊另依金門縣地政局所檢附之系爭土地直條登記簿，本件農地
    重劃係56年6月30日完成，而林長祝係在51年間去世，林克
    崢在53年5月15日，以林長祝之繼承人辦理繼承登記。而依
    上開土地直條登記簿所載，在林克崢辦理繼承登記前，系爭
    土地上之王朝明之登記已遭塗銷，系爭土地所有人名義並由
    林應葵改登記為林長祝，此有金門縣地政局111年3月21日地
    籍字第1110001927號函暨土地直條登記簿存卷可參（見本院
    卷二第193-196頁），林克崢始在53年5月15日以林長祝之繼
    承人辦理系爭土地所有權之繼承登記。易言之，系爭土地上
    之典權，於47年間已屆期，並於49年由王朝明取得系爭土地
    之所有權（民法第923條第2項參照），嗣由林長祝出資向王
    朝明價購，並遲至林長祝於51年死亡前，由王朝明移轉所有
    權登記予林長祝，否則金門縣地政局最初土地登記簿斷無記
    載移轉予林長祝為所有權人之理。另按當事人對於他造主張
    之事實，已於相當時期受合法之通知，而於言詞辯論期日不
    到場，亦未提出準備書狀爭執者，準用第1項之規定。民事
    訴訟法第280條第3項定有明文。查其餘被告王伸州、楊淑賢
    、王翎容、王翎如、王譽靜、王麗英、王麗貞、王麗卿等人
    （下稱被告王伸州等8人），已於相當時期受合法之通知，
    而於言詞辯論期日均不到場，亦未提出準備書狀爭執，參照
    上述民事訴訟法第280條第1項本文之規定，亦應認被告王伸
    州等8人對於上訴人主張之事實均已視同自認，原告亦毋庸
    再為舉證。復參以上開事實亦經本院103年度家訴字第6號、
    福建高等法院金門分院106年度上字第8號，亦同此認定，並
    經最高法院108年度台上字第2604號駁回上訴確定，且經本
    院調取上開卷宗核閱無訛。從而，原告主張系爭土地乃其祖
    父林長祝於典權人王朝明取得系爭土地所有權後，向其價購
    ，而由渠等之父親林克崢因繼承而取得自其父林長祝之遺產
    ；王朝明於82年間因土地重劃，以典權遺漏登記為由，向金
    門縣地政局申請補辦系爭典權登記，金門縣地政局片面准王
    朝明補辦登記，應屬錯誤等情，應可信為真實。
　⒋承上，王朝明於82年間因土地重劃，以典權遺漏登記為由，
    向金門縣地政局申請補辦系爭典權登記，金門縣地政局准許
    辦理應屬錯誤，參照前揭說明，原告繼承系爭土地，依所有
    權妨害除去請求權即民法第767條第1項中段、第821條前段
    、第828條第2項等規定，訴請被告王世勲、王伸州、楊淑賢
    等人塗銷如附表一所示之典權登記，即屬正當，應屬有據。
    至典權人王朝明及其繼承人有無行使系爭典權之意思之爭點
    ，因王朝明於82年間因土地重劃，以典權遺漏登記為由，向
    金門縣地政局申請補辦系爭典權登記，金門縣地政局片面准
    王朝明補辦登記，應屬錯誤等情，業經本院審認如前述，則
    系爭典權登記既為金門縣地政局之錯誤而准許王朝明辦理，
    自應辦理塗銷，則典權人王朝明及其繼承人有無行使系爭典
    權之意思，則無論述之必要，附此敘明。
　㈡原告等得請求被告如附表二所示之典權辨理繼承登記後，再
    予以塗銷：
　⒈按因繼承、強制執行、徵收、法院之判決或其他非因法律行
    為，於登記前已取得不動產物權者，應經登記，始得處分其
    物權，民法第759條定有明文。而就抵押權辦理塗銷登記，
    乃直接對於不動產物權有所變動，性質上應屬處分行為，故
    如登記名義人死亡後，自應由其繼承人繼承；且為維持登記
    之連續性，在其繼承人辦理繼承登記前，抵押人尚不得逕行
    請求塗銷該登記。再按所有人對於妨害其所有權者，得請求
    除去之；各共有人對於第三人，得就共有物之全部為本於所
    有權之請求，民法第767條第1項中段、第821條亦分別定有
    明文。
　⒉經查，原告等為系爭土地之共有人，被告等為王世堂之繼承
    人，且因王朝明於82年間因土地重劃，以典權遺漏登記為由
    ，向金門縣地政局申請補辦系爭典權登記，金門縣地政局准
    許辦理應屬錯誤，原告依所有權妨害除去請求權即民法第76
    7條第1項中段、第821條前段、第828條第2項等規定，訴請
    被告王世勲、王伸州、楊淑賢等人塗銷如附表一所示之典權
    之登記，應屬有據，已如前述。被告王世勲、王伸州、楊淑
    賢等人塗銷系爭典權之登記後，被告等人尚未就系爭典權辦
    理繼承登記，揆諸首開說明，則原告得依民法第759條規定
    ，請求被告等人就附表二所示之典權辦理繼承登記，並依民
    法第767條第1項中段、第821條前段、第828條第2項規定，
    請求被告等人就附表二所示之典權登記予以塗銷，亦屬有據
    。
五、綜上所述，系爭典權存續期間屆滿後經2年，因林應葵未回
    贖，於49年由王朝明取得系爭土地所有權，嗣由林長祝向王
    朝明價購並取得系爭土地所有權，並辦畢系爭土地所有權移
    轉登記，王朝明於82年間因土地重劃，以典權遺漏登記為由
    ，向金門縣地政局申請補辦系爭典權登記，金門縣地政局准
    許辦理應屬錯誤；原告繼承系爭土地之所有權，依所有權妨
    害除去請求權即民法第767條第1項中段、第821條前段、第8
    28條第2項規定，請求被告王世勲、王伸州、楊淑賢等人塗
    銷如附表一所示之典權登記；並依民法第759條規定請求被
    告等人就如附表二所示之典權辦理繼承登記，並依民法第76
    7條第1項中段、第821條前段、第828條第2項規定，請求被
    告等人就附表二所示之典權登記予以塗銷，即屬正當，應予
    准許。
六、本件事證已臻明確，兩造其餘攻擊、防禦方法及所提出之各
    項證據資料，經本院審酌後，均與判決結果不生影響，爰不
    逐一論述，附此敘明。
七、據上論結，本件原告之訴為有理由，依民事訴訟法第78條、
    第85條第2項，判決如主文。 　
中　　華　　民　　國　　111 　年　　4 　　月　　29　　日
                  民事第一庭  法　官　黃俊偉
以上正本係照原本作成。　　　　　　　　　
如對本判決上訴，須於判決送達後20日內向本院提出上訴狀。
中　　華　　民　　國　　111 　年　　4 　　月　　29　　日
                              書記官  黃紹洧
附表一：
編號 姓名 登記日期 登記字號 權利範圍 1 王世勳 94年8月19日 金登資三字第021710號 4分之1 2 王申州 94年8月19日 金登資三字第021710號 4分之1 3 楊淑賢 108年10月25日 金登資三字第039350號 4分之1 

附表二：
編號 姓名 登記日期 登記字號 權利範圍 1 王世堂 94年8月19日 金登資三字第021710號 4分之1